【裁判字號】    99,訴,309
【裁判日期】    991102
【裁判案由】    給付工程款
【裁判全文】
臺灣基隆地方法院民事判決               99年度訴字第309號
原      告  斌銓營造股份有限公司
法定代理人  乙○○
訴訟代理人  陳雅萍律師
被      告  基隆市政府
法定代理人  甲○○
訴訟代理人  詹振寧律師
上列當事人間請求給付工程款事件，本院於民國99年10月19日言
詞辯論終結，判決如下：
    主      文
原告之訴及假執行之聲請均駁回。
訴訟費用新臺幣肆萬肆仟伍佰陸拾元由原告負擔。
    事實及理由
一、原告起訴主張：
(一)原告前向被告承包「中正公園遊客服務中心暨停車場新建工
    程」（下稱系爭工程），依雙方就系爭工程所簽立之工程契
    約（下稱系爭契約）第5條約定，工程完工期限為210個日曆
    天，系爭工程於民國97年11月7日開工，嗣因追加工程，履
    約期限改為293個日曆天，實際竣工日則為98年10月30日，
    並於98年12月29日經被告驗收合格完工，惟被告於系爭工程
    每月估驗款核發時，均依物價指數增減率扣減部分估驗款未
    給付予原告，累計達新臺幣（下同）4,396,753元。
(二)系爭契約第4條雖約定依物價指數增減率扣減原告於系爭工
    程之部分工程款，然依系爭契約第9條第4項之約定：「四、
    物價指數調整：(一)準則：(1)依據『基隆市政府暨所屬機關
    學校辦理工程採購物價調整計算規定』辦理。(2)物價調整方
    式依總指數漲跌幅超過2.5%部分計算物價調整款…」，可知
    系爭契約固就物價調整指數有所約定，惟該約定條文於準則
    欄既明揭該物價調整指數係依據「基隆市政府暨所屬機關學
    校辦理工程採購物價指數調整計算規定」（下稱物價調整規
    定）辦理，則有關系爭契約工程款之物價指數調整均應依該
    規定辦理。又依「物價調整規定」第2條：「本規定適用對
    象為本府暨所屬機關學校辦理工程採購，契約所定履約期限
    為一年以上或經追加工期後達一年以上之工程」，故可知系
    爭工程僅於履約期間或經追加工期達1年以上時，始有適用
    系爭契約第4條有關物價指數調整之約定，若被告就系爭工
    程之履約期間及其後追加工期未逾1年以上者，則無系爭契
    約第4條所約定依物價指數調整工程款之餘地。又系爭工程
    之履約期間及追加工期合計為293個日曆天，未達1年，自無
    「物價調整規定」之適用，從而，被告就系爭工程即無從依
    物價指數調整扣減工程估驗款。
(三)參以「物價調整規定」第2 條之規定，應係考量工程履約期
    限過長，可能因物價波動原因導致材料、工資等各項工程成
    本已與締約時之估算生有差距，致無法掌握後續工程成本，
    而有依物價指數調整之必要。倘工程履約期限尚在一定期限
    內，則雙方於締約時既已針對締約後可能發生之物價上漲或
    下跌導致施工成本增加或減少之因素有所預見，並依之約定
    工程價款，衡情當無依物價指數調整工程款之必要。而系爭
    契約無論於契約文義上或物價指數調整之用意考量上，均無
    依物價指數調整工程估驗款之必要。
(四)原告曾函請被告返還依物價指數調整扣減之工程估驗款4,39
    6,753 元，然經被告函覆拒絕，觀其拒絕理由無非係以系爭
    契約第9條第4款已約定物價調整指數之調整方式，且「物價
    調整規定」係行政規則云云，惟系爭契約第9 條第4項第1款
    約定業將「物價調整規定」明確列為系爭契約物價指數調整
    之準則，而屬於契約之一部分，則「物價調整規定」於系爭
    契約自顯非僅立於行政規則之地位，又系爭契約於施作後可
    能因追加工程而致履約期限超逾1年，致有依「物價調整規
    定」適用物價指數調整工程估驗款之必要，是當有於契約中
    預立物價指數調整之方式，以為日後有須按物價指數調整工
    程款時之依循，是被告以系爭契約已約定物價指數之調整方
    式為由，拒絕給付原告剩餘之工程款，而忽略契約中有關物
    價指數之調整方式業已明訂以「物價調整規定」為準則，故
    被告以物價指數調整為由，扣減原告於系爭工程之工程款，
    並無所憑。
(五)綜上所述，雙方於系爭契約既已明定工程總價，且系爭工程
    迭經被告驗收完畢，然被告迄今仍以物價指數調整為由，短
    付原告工程款4,396,753 元，為此爰依民法承攬之規定及系
    爭契約之約定，請求被告給付4,396,753 元及自起訴狀繕本
    送達翌日起至清償日止按週年百分之5 計算之利息，並願供
    擔保請准宣告假執行等語。
(六)原告對被告抗辯之陳述：
  1.決標公告是否得視為系爭契約之文件已有疑義，且決標公告
    內容僅係簡略公告：「『契約是否訂有依物價指數調整價金
    規定』是；『總指數漲跌幅調整幅度』2.5%」，而未就契約
    條款有關依物價指數調整價金之適用範圍一併公告，且決標
    公告乃被告自行公告，公告前其公告內容未經原告過目，當
    難以該決標公告為「原告明知系爭工程所定履約期限未達1
    年以上亦有物價指數調整之適用」之證明。又縱依被告抗辯
    將「決標公告」視為契約文件之一，然依系爭契約第3條第2
    項「本契約文件之一切規定互為補充，各文件間若有牴觸者
    ，依第二條所列文件次序及本條第一款之適用為原則，…」
    ，且決標公告無論視為系爭契約第2條第2、4、7款所指之文
    件，其次序均在契約條款之後，換言之，有關物價指數調整
    之適用規範既有適用順序在先之契約條款第9條第4項規定足
    資適用，則與之內容扞格或文字敘明過於簡略之決標公告，
    於本案即無適用餘地。
  2.「物價調整指數計算表」、「估驗計價單」雖均係原告製作
    ，然此係原告請款時應被告要求之格式所製作，至「營造工
    程物價指數（總指數）銜接表」則係被告要求原告於請領估
    驗款時預先於官方網站下載檢附，以便於計算各期估驗款依
    物價指數所應調整之數額。被告為公務機關，為公務流程之
    順利，於請款程序或要求檢附文件上必有一定之要求，此等
    程序於實務上往往不容請款廠商有所爭執或異議，倘原告未
    依被告之請求以如上表單格式請領估驗款，被告即不予撥款
    ，故原告僅得依被告要求提出上開文件以為估驗款之請領，
    此屬請款程序之一環，無從據為原告同意系爭工程無條件依
    指數增減率調整(扣減)工程款之依據。再者，系爭工程日後
    確有可能因追加致工程期超過1年，而依契約約定有以物價
    指數調整工程款之可能，故原告僅能先行依被告請求辦理之
    ，待日後確定原工程及追加工程履約期限未達1年以上者，
    再就該已預先依物價指數調整部分扣減之數額請求被告給付
    之。
  3.被告雖提出「中正國中校內工程契約」主張為被告工程契約
    例稿，然此僅係單一工程之工程契約，何能稱係基隆市政府
    工程契約例稿？又被告雖另提出97年度之「育仁英仁等四里
    籃球場及環境改善工程」、98年度之「南榮新村51巷邊坡改
    善工程」、99年度之「99年度英仁誠仁及書院里等零星工程
    」之工程契約，主張被告工程合約一向於契約中約明對於履
    約期限未達1年以上之工程，均於契約中明定「本工程無物
    價波動調整工程款之規定」云云，惟被告所提上開契約文件
    ，均係刻意挑選，未能反映基隆市政府整體工程契約全貌，
    且上開工程合約均係工程總價較低之工程合約(各僅約100餘
    萬元及300多萬元)，自難與本件總價達4,000餘萬元工程之
    契約條款相提並論。又依原告所提之「98年度信義區五期市
    地重劃區排水系統改善（單價標）工程」(98年9月9日簽訂
    合約，限於98年12月31日前全部完工)之工程契約書第5條第
    1項第6款即印有物價指數調整之條款，「(98 )全市○○道
    零星工程(安樂區、七堵區、暖暖區)」(98年3月27日簽訂合
    約，限於99年2月28日前全部完工)之工程契約書第9條第7項
    亦印有「本工程物價指數調整，依基隆市政府暨所屬機關學
    校辦理工程採購物價指數調整計算規定辦理」，上開2工程
    履約期限均不滿1年，然於合約均列有有關物價指數調整相
    關約定字句，而非載記「本工程無物價波動調整工程款之規
    定」之約定，顯然被告主張被告一向對於履約期限未達1年
    以上之工程，均於契約中明定「本工程無物價波動調整工程
    款之規定」云云，尚非屬實。
  4.系爭工程前2次公開招標無廠商參與投標之原因乃係被告所
    提預算金額過低所致，與契約是否列有物價指數調整條款無
    關。又系爭工程於97年8月12日第3次公開招標，原告亦曾參
    與競標，僅因資格標審查不合格而遭宣布投標無效，嗣因比
    減價時符合資格標廠商之最低標價超過底價，被告經洽最低
    得標廠商減價一次後，再重新比減價格，經二次減價後，嗣
    於第三次比減價程序，二家廠商確均同意減價，僅係減價程
    度未達被告底價範圍之內而遭廢標，尚非廠商不願意減價而
    廢標。而被告於97年8月26日第4次公開招標之招標公告及電
    子標單之契約條款，與97年8月12日之招標均同，故無被告
    所稱「例外改採得依物價指數調整工程款並明定調整幅度2.
    5%之基準，始順利標出」之情形。且由被告所提之97年7月2
    4日、97年8月13日中文公開招標公告資料，其上並無任何物
    價指數調整等相關字句，顯然投標廠商亦非係因被告所稱改
    採物價指數調整而競標，原告亦非基於此原因而參與投標。
    再者，系爭工程第4次公開招標之所以能順利標出，其因乃
    係鋼價報價於第3、4次公開招標之97年8月間呈現崩跌之情
    形，且市場預期未來仍有大幅降價之趨勢，是原告於第4次
    公開招標投標時即自行將鋼價下跌因素納入考慮而願以較第
    3次招標為低之標價參與第4次公開招標，故系爭工程第4次
    招標之所以順利標出，乃係鋼價明顯下跌致建築成本降低所
    致，與被告是否採計物價指數調整無涉。
二、被告聲明:(1)原告之訴駁回。(2)如受不利益判決，願供擔
    保請准宣告免為假執行。其答辯意旨略以:
(一)系爭工程於決標時，原告明知系爭工程所訂履約期限未達1
    年以上亦有物價指數調整之適用，且就物價總指數漲跌幅超
    過2.5%部分計算物價調整款，此有系爭工程之決標公告及系
    爭契約可證。且依系爭契約第9條第4項之約定「(1)依據『基
    隆市政府暨所屬機關學校辦理工程採購物價調整計算規定』
    辦理。」係屬揭示法源依據之一之訓示規定，於「(2)物價調
    整方式依總指數漲跌幅超過2.5%部分計算物價調整款…」已
    明示物價指數調整工程費之計算方式。況原告自辦理第3期
    至第11期估驗計價，每期均由原告同意依指數增減率調整(
    扣減)工程款，此有原告製作之物價調整指數計算表、估驗
    計價單及由原告提供之營造工程物價指數（總指數）銜接表
    可證，蓋物價調整指數計算表、估驗計價單均係由原告製作
    並蓋用公司大小章後始持向被告請款，自不容原告於完工取
    得款項後，再反悔指稱若未依該等方式請款被告則不予撥款
    云云。
(二)本件系爭契約之附件包含「決標公告」，其次序於「投標廠
    商聲明書」之後、「招標公告」之前，自屬系爭契約之文件
    之一，依系爭契約第2 條，兩造均應受決標公告之內容所拘
    束。又決標公告於履約起迄日期明確記載97年8 月27日至98
    年5月21日，其履約期限並未超過1年，再參照系爭工程之招
    標公告於履約期限部分亦載明開工日起210 日曆天，亦未載
    稱將追加工程等語，均顯示原告無論於公開招標至決標日，
    甚至訂約日時，均明知系爭工程履約期限縱未滿1 年，亦有
    物價指數調整計算規定之適用，不論物價總指數漲幅或跌幅
    如有超過2.5%之情，均應就超過總指數漲跌幅2.5%部分調整
    工程款。又系爭契約係針對總指數進行漲幅調整，而非針對
    單一項目如鋼價進行漲幅調整。
(三)被告多年來辦理政府採購案件(尤其在工程部分)，一向均於
    契約中約明「本工程無物價波動調整工程款之規定」，此有
    基隆市政府工程契約例稿第9條第4項約定可稽，於辦理履約
    期限未達1年以上之工程部分，亦於各該工程契約內明訂「
    本工程無物價波動調整工程款之規定」，亦有97年度之「育
    仁英仁等四里籃球場及環境改善工程」之工程契約第9條第2
    項、98年度之「南榮新村51巷邊坡改善工程」之工程契約第
    9 條第2項、99年度之「99年度英仁誠仁及書院里等零星工
    程」之工程契約第9條第2項規定可證。又被告辦理系爭工程
    招標時，本應適用「本工程無物價波動調整工程款之規定」
    ，惟於歷經97年6月12日及97年6月26日之公開招標因未達法
    定家數流標、97年8月12日公開招標因合格廠商不願減價而
    宣布廢標後，考量當時原物料確有飆漲情勢（依營造工程物
    價指數（總指數）銜接表所示，物價總指數自90年起即呈一
    路攀升趨勢，至97年初總指數達116-126間，至同年6、7、8
    月總指數分別為132.17、132.34、130.63，惟於8月以後總
    指數竟不升反降），影響廠商投標意願，為順利辦理採購並
    兼顧廠商投標意願及順利履約，乃例外改採得依物價指數調
    整工程款並明定調整幅度2.5%之基準，原告乃於97年8月26
    日以4,416萬元順利得標，雙方自均應受總指數漲跌幅超過2
    .5 %部分調整工程款之約定所拘束。
三、兩造不爭執之事項：
(一)原告向被告承包系爭工程，依兩造就系爭工程簽訂之系爭契
    約第5條約定，工程完工期限為210個日曆天，嗣因追加工程
    ，履約期限改為293個日曆天，原定及加後之履約期限未滿
    1年。原告實際竣工日則為98年10月30日，並於98年12月29
    日經被告驗收合格完工。
(二)兩造系爭契約第9條付款辦法之第4項約定「四、物價指數調
    整  (一)準則  １依據『基隆市政府暨所屬機關學校辦理工程
    採購物價調整計算規定』辦理。」２物價調整方式  依總指
    數漲跌幅超過2.5%部分計算物價調整款…」。
(三)被告自系爭工程第3期(即98年2月28日)起至第11期(98年10
    月31日)止，每月核發估驗工程款時，因總指數跌幅均超過
    2.5%以上，乃依物價指數增減率扣減部分估驗工程款未給付
    予原告，累計已達4,396,753元。
四、兩造爭執之事項：
    系爭工程原定及追加後履約期限均未滿1年，有無系爭契約
    第9條第4項約定依總指數漲跌幅超過2.5%部分計算物價調整
    工程款之適用？
五、得心證之理由：
    原告主張兩造系爭契約第9條付款辦法之第4項固約定「四、
    物價指數調整  (一)依據『基隆市政府暨所屬機關學校辦理工
    程採購物價調整計算規定』辦理。」(二)物價調整方式  依總
    指數漲跌幅超過2.5%部分計算物價調整款…」然兩造既約定
    以『基隆市政府暨所屬機關學校辦理工程採購物價調整計算
    規定』為物價指數調整之準則，而該物價調整規定第2條明
    訂「本規定適用對象為本府暨所屬機關學校辦理工程採購，
    契約所定履約期限為一年以上或經追加工期後達一年以上之
    工程。」系爭工程原定及追加後履約期限均未滿1年，依該
    物價調整規定及物價調整之意義，自無系爭契約第9條第4項
    之適用，被告則否認之，並辯稱系爭契約第9條第4項約定以
    該物價調整規定為準則，並非約定系爭契約之物價調整應完
    全一體適用該物價調整規定，僅係揭櫫物價調整之法源依據
    。是本件之爭點即為系爭工程有無系爭契約第9條第4項約定
    依總指數漲跌幅超過2.5%部分計算物價調整工程款之適用？
    查：
(一)按政府採購法第61條規定「機關辦理公告金額以上採購之招
    標，除有特殊情形者外，應於決標後一定期間內，將決標結
    果之公告刊登於政府採購公報，並以書面通知各投標廠商。
    無法決標者，亦同。」且廠商與機關間關於招標、審標、決
    標之爭議，得依本章規定提出異議及申訴，政府採購法第74
    條亦有明文。是系爭工程於決標後之一定期間內應將決標結
    果公告於政府採購公報，並以書面通知各投標廠商，被告係
    於決標之翌日即97年8月27日將系爭工程之決標結果公告(即
    決標公告)，有決標公告1件在卷可稽，觀諸該決標公告，其
    上明載「【契約是否訂有依物價指數調整價金規定】是」「
    【依總指數漲跌幅調整幅度】2.5%」「【履約起訖日期】民
    國97年8月27日至民國98年5月21日」，此公告事項應為參與
    該次投標且得標結果攸關其利益甚鉅之原告所深知，然原告
    既知該決標公告已明確記載系爭契約之履約期限未滿1年，
    但仍有依物價指數調整工程款及調整幅度之約定，且並未附
    加以原定及追加後履約期限均滿1年以上始有適用之記載，
    倘就此有質疑或爭議應依政府採購法第74條以下之規定，向
    被告提出異議，然原告並未就決標公告之內容有任何質疑，
    且原告係於決標公告後之1個月即97年9月30日始與被告簽訂
    系爭契約，其間原告不乏有充裕之時間與被告溝通並明瞭系
    爭契約關於物價指數調整工程款及其幅度約定之真意，竟均
    未為任何反對之表示而與被告簽訂系爭契約，自不容原告嗣
    後請領估驗工程款之時，因物價指數係屬走跌趨勢而主張不
    應適用物價指數調整工程款之約定。
(二)復參諸被告提出而為原告不爭之系爭契約原本，系爭契約確
    係將決標公告及招標公告列為契約書之附件，此業據本院當
    庭核閱屬實並筆錄在卷，因此招標公告及決標公告乃系爭契
    約之一部自無疑義。該決標公告既屬系爭契約之一部，且決
    標公告係簡要地將系爭契約之重要事項予以列舉，令人一目
    了然，該決標公告明確記載系爭契約有依物價指數調整工程
    款及調整幅度之約定，且未附加以原定及追加後履約期限均
    滿1年以上始予適用，已如前述，因此系爭契約自應依物價
    指數調整工程款。
(三)再觀諸系爭契約之本文，其第9條第4項明載「四、物價指數
    調整  (一)準則  １依據『基隆市政府暨所屬機關學校辦理工
    程採購物價調整計算規定』辦理。２物價調整方式  依總指
    數漲跌幅超過2.5%部分計算物價調整款…(以下即為按物價
    指數調整工程費之計算方式，故予省略不載)」衡諸該條項
    開宗明義即明載「物價指數調整」，緊接其下即為「準則」
    ，記載(物價指數調整)依據為該物價調整規定，次則載明物
    價調整方式，再來則為物價調整計算方式，且關於物價調整
    方式及計算方式經核亦均與該物價調整規定相若，是依其文
    義及體系之解釋，系爭契約第9條第4項當然為兩造應適用物
    價指數調整工程款之約定，其次則說明關於物價指數調整之
    約定係以該物價調整規定為準則，亦即以該物價調整規定為
    該約定之法源依據，嗣凡關於系爭契約物價指數調整方式及
    計算方式之約定，其有缺漏或內容不明確，甚或有爭議者，
    悉依該物價調整規定為補充解釋，並非據此即謂系爭契約應
    否依物價指數調整，亦應悉視該物價調整規定而定，簡言之
    ，該物價指數調整之準則乃賦與系爭契約一定之法令基礎，
    非謂系爭契約關於物價指數調整與否及其方式暨其計算方式
    應一體適用該物價調整規定，蓋該準則即該物價調整規定就
    系爭契約而言，至多僅立於補充解釋系爭契約文義之地位，
    是原告主張依系爭契約第9條第4項之約定，即應完全一體適
    用該物價調整規定，系爭工程既不符合該物價調整規定第2
    條「契約所定履約期限為一年以上或經追加工期後達一年以
    上之工程」之情形，系爭契約自無依物價指數調整之必要云
    云，即非可採。
(四)再者，物價指數調整之目的在於避免因日後物價指數之漲跌
    而影響廠商之利益，或工程品質，因此關於物價指數調整之
    約定在履約期限較長之工程較為常見，但有時履約期限雖短
    ，但短期內原物料波動較大者，亦有依物價指數調整之必要
    ，以確保兩造之利益及工程品質。系爭工程係自97年6月12
    日第1次招標，前後歷經4次，最後97年8月26日第4次招標始
    由原告得標，此業據原告提出歷次招標公告、流標紀錄、決
    標公告等件足參，復為原告所不爭執。復觀諸兩造不爭之由
    行政院主計處發布之營造工程物價指數(總指數)銜接表，自
    91年起至97年7月止，總指數呈穩定攀升之漲幅，97年7月至
    最高點132.34，總指數自97年7月高檔之132.34下跌至98年
    10月之113.19,跌幅達1成以上，自97年7月起營建物價一路
    呈走跌之趨勢，因此在97年6、7月間物價指數即處於之前長
    期上升、之後長期下降趨勢之反轉點，其前後短線之物價指
    數波動極大，亦即在該期間原物料行情之波動較大，且日後
    原物料行情之漲跌尚難掌握，為避免原物料價格激烈波動，
    影響廠商利益或工程品質，因此系爭契約雖其履約期限未滿
    1 年，仍附以物價指數調整之約定，實保障兩造之利益，及
    符合物價指數調整之目的，原告僅以日後指數走跌而主張不
    應適用物價指數調整之約定，亦無可採。
(五)綜上，系爭工程無論依系爭契約本文內容及附件(決標公告)
    之文義、體系及物價指數調整之目的性解釋，均應有物價指
    數調整之約定，並不因履約期限之長短而異其適用，原告主
    張系爭工程所定履約期限及追加工期均未滿1年而無依物價
    指數調整之必要云云，即非可採。
    。
六、從而，原告本於承攬之法律關係，請求被告給付依物價指數
    增減率所扣減之部分估驗工程款4,396,753元及法定遲延利
    息，即無理由，應予駁回。其假執行之聲請，亦失附麗，應
    併駁回。
七、本件事證已臻明確，兩造其餘主張及攻擊防禦方法與證據，
    經本院斟酌後，與本件判決結果已不生影響，故不一一論列
    ，附此敘明。
八、據上論結，原告之訴為無理由，依民事訴訟法第78條、第87
    條第1項，判決如主文。
中    華    民    國    99    年    11    月     2    日
                  民事庭法  官  徐世禎
以上正本係照原本作成。
對於本件判決如有不服，應於收受送達後20日內向本院提出上訴
書狀，敘述上訴之理由，上訴於臺灣高等法院，並按他造當事人
之人數附具繕本。
中    華    民    國    99    年    11    月    2     日
                        書記官  陸清敏


司法院資訊處製作；財團法人民間司法改革基金會備份。
